【裁判字號】    97,易,1594
【裁判日期】    980108
【裁判案由】    詐欺
【裁判全文】
臺灣臺北地方法院刑事判決              97年度易字第1594號
公  訴  人  臺灣臺北地方法院檢察署檢察官
被      告  己○○
選任辯護人  溫藝玲律師
上列被告因詐欺案件，經檢察官提起公訴（97年度偵緝字第755
號）及移送併辦（雄檢97年度偵緝字第795、796、797、798號，
宜檢97年度偵字第3755號），本院判決如下：
    主  文
己○○幫助共同意圖為自己不法之所有，以詐術使人將本人之物
交付，處有期徒刑陸月，如易科罰金以新臺幣壹仟元折算壹日。
    事  實
一、己○○於民國九十六年五月間，見不詳人士在報紙登載「專
    辦大陸信用卡、80萬、信用不良可辦，無工作可」等內容之
    廣告後，依報紙刊登之聯絡方式與對方聯繫，一名自稱「楊
    志華」之成年男子遂邀約被告以月薪新台幣（下同）四萬元
    之代價，負責北部地區業務，工作內容為招徠信用不良舉債
    困難者提供金融機構存摺、金融卡及密碼，復將上述資料寄
    交給「楊志華」使用。己○○明知社會上詐騙案件層出不窮
    ，並可預見提供個人金融機構帳戶存摺、金融卡及密碼予他
    人使用，恐遭利用作為人頭帳戶，並可能因而幫助他人從事
    詐欺等不法犯罪，竟仍在不違背其本意之情況下，基於幫助
    他人詐欺取財之未必故意，以其不知情之女友所申請之
    000000 0000號行動電話做為聯絡方式，在中國時報刊登廣
    告招徠不特定人辦理大陸地區信用卡。緣戊○○（另案判決
    ）見到「楊志華」所屬詐欺集團成員刊登之廣告後，先與「
    楊志華」聯繫，「楊志華」再介紹己○○與之接洽，己○○
    向戊○○解釋申辦大陸信用卡之流程後，戊○○復介紹壬○○提供帳戶存摺、金融卡、密碼等予己○○，壬○○遂於九
    十六年六月一日，在台北市○○○路第一銀行門口，將其所
    申辦之彰化商業銀行木柵分行000000000000號帳戶及第一銀
    行世貿分行00000000000號帳戶存摺、提款卡及密碼交給己○○。癸○○亦因見到報紙刊登之廣告，撥打電話與己○○
    聯繫，於同日在台北市○○○路與華陰街口與己○○見面，
    當面將其申辦之上海商業銀行中山分行00000000000000號帳
    戶存摺、金融卡及密碼交給己○○，己○○再將壬○○與癸○○前揭帳戶存摺等物寄交「楊志華」，「楊志華」所屬之
    詐騙集團成員在取得前開帳戶存摺、提款卡與密碼後，即共
    同基於意圖為自己不法所有之犯意聯絡，於附表各編號所示
    之時間，以附表各編號所示之方式，撥打電話向附表各編號
    所示之乙○○等人佯稱其等帳戶遭人冒用，需匯款至指定帳
    戶以免被凍結等語，致使乙○○等人誤信為真，依照對方指
    示操作，而分別匯出如附表各編號所示之金額至壬○○、癸○○前揭帳戶內，嗣因乙○○等人事後察覺被騙，始報警查
    知上情。
二、案經乙○○等人訴由臺北市政府警察局文山第一分局報告臺
    灣台北地方法院檢察署檢察官偵查起訴暨台南市警察局南四
    分局、宜蘭縣警察局宜蘭分局分別報告台灣高雄、宜蘭地方
    法院檢察署檢察官偵查後移送併辦。
    理  由
一、訊據被告己○○固承認有於前揭時、地瀏覽報紙廣告後與「
    楊志華」聯絡，應允擔任北部地區聯絡人，負責收受帳戶並
    以女友申辦之上述電話刊登廣告，且與戊○○、壬○○、癸○○等人聯繫收取帳戶以辦理大陸信用卡之事宜，惟否認有
    何幫助詐欺之犯行，辯稱：其相信「楊志華」之說詞，認為
    收集帳戶之目的確係辦理大陸地區信用卡，所以才用女友申
    辦之電話在報上刊登廣告，且將自己帳戶交付給「楊志華」
    使用，當癸○○表示欲提供帳戶時，其亦提醒癸○○可迨被
    告大陸信用卡辦成後再行交付，而癸○○及壬○○交付之帳
    戶等資料有缺，「楊志華」將上開資料返還戊○○等人後，
    係由戊○○等人自行與「楊志華」聯絡，其未再向癸○○等
    人收取帳戶資料，可見其等帳戶被用以詐騙被害人等情，均
    與其無關。其於九十六年六月十一日為警查獲後，始知悉自
    己遭詐騙集團利用，並積極欲與承辦警官聯絡查詢上手云云
    。經查：
(一)、附表編號一至三所示之被害人分別於附表各編號所示之時間
    ，遭詐欺集團成員以附表各編號所示之犯罪方式佯稱其等帳
    戶遭冒用，需匯款至指定帳戶，各該被害人遂因此陷於錯誤
    ，將附表各編號所示之金額轉入附表各編號所示之帳戶乙節
    ，業據被害人乙○○、丁○○○及庚○○分別於警詢時指述
    明確（甲○96年度偵字第18480號卷第9至10頁，甲○96年度
    偵字第16609號卷第107至108頁，宜檢96年度偵字第2504號
    卷第32至33頁），且有各該被害人提出之匯款單據、壬○○
    於彰化商業銀行木柵分行、第一銀行世貿分行開立前揭帳戶
    之開戶資料及歷史交易明細、癸○○於上海商業銀行中山分
    行開立前揭帳戶之開戶資料及歷史交易明細各一份在卷可稽
    （甲○96年度偵字第18480號卷第11至14頁，宜檢96年度偵
    字第2504號卷第37頁，宜檢97年度他字第581號卷第9至21頁
    ，本院卷第18至31頁），足見被害人乙○○等人確有遭到詐
    騙而將前述金額匯入壬○○、癸○○上述帳戶之事實。
(二)、被告雖稱其信賴「楊志華」之說詞，認為交付帳戶確係辦理
    大陸信用卡，壬○○、癸○○之帳戶有缺資料而遭退回，其
    未將壬○○、癸○○之帳戶資料交給「楊志華」使用云云。
    惟證人壬○○於本院審理時證稱：有將伊在彰化商業銀行、
    第一銀行申辦之帳戶交給被告己○○，是九十六年六月初在
    敦化南路第一銀行門口交付兩本存摺、提款卡、密碼，當時
    還有戊○○在場，是戊○○介紹己○○給伊認識，伊交付帳
    戶是要辦大陸地區信用卡，伊問己○○有無成功的案例，他
    說他剛辦下來，剛從上海回來，他拿信用卡申請書給伊看，
    並影印信用卡正面給伊看，伊懷疑會有不法用途，一直猶豫
    ，但己○○說有成功案例，一開始伊將資料交給戊○○，那
    時還沒領到金融卡，領到金融卡後是將全部資料交給己○○
    等語明確（本院97年12月25日審判筆錄第7至11頁），足見
    證人壬○○確將上述兩帳戶全部資料交給被告，且被告向證
    人壬○○佯稱其已申辦大陸信用卡成功，且有成功之案例。
    再證人癸○○於本院審理時證稱：有在上海商業銀行開戶，
    看到報紙登廣告可以代辦大陸信用卡，就打電話過去，對方
    跟我約在永春捷運站門口，結果是己○○跟我接洽，我問他
    是不是詐欺集團，他說不會，三天後就會將帳戶交還，他說
    這個很快，他自己也有辦，馬上就好，要跟我抽一成服務費
    ，之後又一直催我將存摺交給他，說二、三天就好了，結果
    我之後就在重慶北路、華陰街口將存摺、印章、提款卡、密
    碼等交給他等語（同上審判筆錄第12至17頁），益見被告一
    再催促證人癸○○交付帳戶提款卡等資料，並佯稱二、三天
    即可辦成返還相關資料，證人癸○○因此將相關資料交給被
    告，被告亦無提醒證人癸○○應謹慎考慮始交付帳戶之情事
    。此外，並有「楊志華」所屬詐欺集團成員刊登之辦理大陸
    信用卡報紙廣告一則、戊○○提出之大陸地區信用卡影本及
    申請書一份、0000000000號行動電話通聯紀錄一疊存卷可參
    ，且有在被告身上查獲其女友申辦之0000000000號行動電話
    一支扣案可資佐證（甲○97年度偵緝字第755號卷第31至33
    、36頁，甲○96年度偵字第16609號卷第48至90頁，士檢96
    年度偵字第7491號卷第29頁），足見被告前揭自白部分與證
    人壬○○、癸○○所言，均屬真實，被告確有負責北部地區
    收取帳戶業務之事實，故被告上開辯解，並不足採。
(三)、再參酌金融帳戶事關個人財產權益保障，其專有性甚高，除
    非本人或與本人關係密切之人，自無法任意流通使用，故一
    般人均有妥為保管及防止他人任意使用之認識，縱在特殊情
    況偶需交付他人使用，亦必深入瞭解用途及合理性，始予提
    供，且該等專有物品如落入不明人士手中，極易被利用作為
    與財產有關之犯罪工具，此為吾人依一般生活認知所易於體
    察之常識。若有他人無正當理由，索求使用他人帳戶，客觀
    上當可預見其目的係為供某筆資金存入後再行領出之用，且
    該筆資金之存入及提領過程，係有意隱瞞行為人之身分，此
    乃極易瞭解之事，故被告當可預見其將帳戶存摺與金融卡提
    供予陌生之他人使用，將幫助他人實施犯罪，惟被告卻仍收
    集他人帳戶存摺及提款卡等交予「楊志華」，且其本身並未
    取得大陸地區信用卡，卻向證人壬○○陳稱其已辦得大陸地
    區信用卡，剛從大陸回來，並向證人癸○○陳稱辦理大陸信
    用卡很快，兩、三天即可返還全部資料，顯見被告並未謹慎
    求證「楊志華」所言是否屬實，甚至編纂不實之辦卡經過以
    便取得證人壬○○、癸○○之帳戶資料，故被告實係甘冒其
    等帳戶資料遭詐欺集團不法利用之風險，收集該等帳戶交給
    「楊志華」使用，是被告收集帳戶後遭不法利用之結果並不
    違背其本意，被告有幫助詐欺之不確定故意，堪予認定。至
    被告是否將本人帳戶亦交給「楊志華」、其使用女友或他人
    電話刊登廣告等節，並無礙於被告可預見其所收集之帳戶可
    能遭他人作為不法用途之成立；且被告事後是否積極配合警
    方辦案，則屬犯後態度之問題，尚與犯罪成立與否無涉。
(四)、綜上所述，被告所辯均不足採，本件事證明確，被告犯行堪
    以認定。
二、按刑法上之幫助犯，係對於犯罪與正犯有共同之認識，而以
    幫助之意思，對於正犯資以助力，但未參與實施犯罪之行為
    者而言。本案詐欺集團成員取得被告己○○交付之帳戶後，
    推由共犯向被害人乙○○等人詐騙，取得其等之財物，所為
    係屬共同詐欺取財犯行。而本案被告係基於幫助之犯意，將
    證人壬○○、癸○○提供之前開帳戶存摺等資料交給「楊志
    華」，使「楊志華」所屬之詐欺集團成員得以使用該等帳戶
    實行詐欺取財犯行，亦即被告與證人壬○○、癸○○均係參
    與實施犯罪構成要件以外之行為，楊志華所屬之詐欺集團成
    員，實際撥打電話向被害人詐騙並收款，其等方為實施詐欺
    取財犯行之共同正犯。故核被告己○○所為，係犯刑法第三
    十條第一項前段、第三百三十九條第一項之幫助共同詐欺取
    財罪。被告係幫助犯，可依刑法第三十條第二項規定減輕其
    刑。被告係基於相同目的、在同日以相同方式直接向證人壬○○、癸○○共收取三個帳戶存摺、提款卡等資料，交予「
    楊志華」使用，「楊志華」再交由共犯詐取被害人乙○○等
    人之財物，故被告係以一行為同時侵害數法益，為想像競合
    犯，應依刑法第五十五條前段規定論以一幫助詐欺取財罪。
    起訴書雖未就被告於附表編號二、三所示之犯行予以起訴，
    惟各該次犯行與前開業經起訴並經本院論罪之部分，既具有
    實質上一罪之關係，自為起訴效力所及，本院應併為審判。
    爰審酌被告並無任何前案紀錄，有臺灣高等法院被告前案紀
    錄表一份在卷可查，可知其素行尚佳，惟被告為貪圖利益，
    幫助「楊志華」收取帳戶，總計交付三個帳戶予「楊志華」
    使用，對被害人之財產及正常金融交易秩序已造成相當損害
    ，並使犯罪之追查過程更趨複雜，但考量被告從事上開犯行
    之時間甚短，實際上尚未取得不法所得，且於犯罪後確有配
    合查尋上手之舉措，業據案外人丙○○於本院審理時證述明
    確，可知被告犯後態度尚佳等一切情狀，量處如主文所示之
    刑，並諭知易科罰金之折算標準。扣案之0000000000號行動
    電話SIM卡一張，係被告不知情之女友所有之物，並非被告
    所有供犯本罪所用之物，爰不予沒收。
三、臺灣高雄地方法院檢察署九十七年度偵緝字第七九五、七九
    六、七九七、七九八號移送併辦意旨另以：被告己○○與姓
    名年籍不詳之人，共同基於為自己不法所有之概括犯意聯絡
    ，由己○○將其女友申辦並交其使用之0000000000號行動電
    話SIM卡，提供予該姓名年籍不詳之人作為收購人頭帳戶時
    與人頭聯絡之用，己○○並依該姓名年籍不詳之人指示收購
    人頭帳戶，再轉手將收購所得之帳戶、金融卡交付予該姓名
    年籍不詳之人，以供詐欺犯罪被害人匯入款項使用，並受該
    姓名年籍不詳之人指示擔任「車手」，負責提領詐欺所得之
    贓款。己○○於九十六年間收受辛○○所交付之台灣中小企
    業銀行中山分行00000000000000號帳戶，該帳戶存摺、提款
    卡等係由辛○○於九十六年六月十二日交給蘇家立，蘇家立
    再交給戊○○，戊○○再交給己○○，己○○將該帳戶交給
    姓名年籍不詳之人所組之詐騙集團成員後，該成員於同年月
    十四日向康秀蘭謊稱若欲取回康秀蘭失竊之車輛，需匯款至
    指定帳戶方能取回，康秀蘭因此陷於錯誤，匯款三萬元至辛○○所申辦之前揭帳戶內，後發覺受騙並報警處理，始查悉
    上情，因認被告己○○此部分所為，亦涉犯刑法第三百三十
    九條第一項及同法第三十條第一項之幫助詐欺罪嫌（併案事
    實被害人庚○○部分，業經本院併為審理，如附表編號三所
    示）。惟按，犯罪事實應依證據認定之，無證據不得認定犯
    罪事實；又不能證明被告犯罪者，應諭知無罪之判決，刑事
    訴訟法第一百五十四條第二項、第三百零一條第一項分別定
    有明文。經查：證人辛○○於本院審理時證稱：有將台灣中
    小企銀的帳戶交給丙○○，他說可以幫我辦貸款或信用卡，
    我一次將提款卡等交給丙○○，之後沒有叫我再補東西，後
    來沒有辦下來，我追問丙○○，他說有問題，我沒有看過己○○，不知道丙○○把東西交給誰等語（97年12月25日審判
    筆錄第3至6頁），是被告己○○既否認收到證人辛○○上開
    帳戶之存摺、提款卡等物，證人辛○○又稱係案外人丙○○
    向其收取帳戶，則該帳戶存摺等物有無輾轉交到被告己○○
    手上，已容質疑。又證人戊○○雖稱：有將辛○○之帳戶交
    給己○○，時間、地點忘記了，當時交的東西有缺，有打電
    話跟辛○○說，補齊之後再交給己○○等語（同上審判筆錄
    第19至20頁），但證人辛○○、戊○○就該帳戶資料係一次
    交付或分次交付，所述既有歧異，戊○○復就交付時間、地
    點無法清楚說明，則證人戊○○之說詞已難遽信。再考量證
    人戊○○因收取證人丙○○交付之中國信託商業銀行帳戶存
    摺提款卡、辛○○交付之華南商業銀行帳戶存摺提款卡等物
    ，供詐欺集團持以詐騙被害人林玉琴等人，業經台灣基隆地
    方法院以九十七年度易字第五一八號判決就其幫助詐欺取財
    、幫助恐嚇取財犯行，分別判處罪刑，有該判決一份在卷可
    稽（本院卷第88至91頁），是證人戊○○有無收取辛○○其
    他銀行帳戶，即本件移送併辦要旨之帳戶，亦攸關證人戊○○本身有無另外涉案而應再處以刑罰，以及證人戊○○涉案
    情節輕重之問題，而被告己○○一再堅稱戊○○本身亦有與
    「楊志華」直接聯絡而收取帳戶，則被告己○○與證人戊○○之間實有利害相反之情形，故證人戊○○上開容有瑕疵之
    證詞，自無法作為被告己○○確有收受證人辛○○交付之台
    灣中小企銀帳戶之佐證。此外，卷內復查無其他相關證據足
    以佐證被告己○○有收受證人辛○○交付前揭帳戶，並由被
    告己○○轉交給詐欺集團成員使用之證據，自無法僅因證人
    戊○○陳稱其於不詳時、地將上開帳戶資料交給被告己○○
    ，即認被告己○○確有此部分之犯罪事實。再者，縱認被告
    己○○確有收受證人辛○○前開帳戶資料，但本案查無相關
    證據得以確認被告己○○收受之時間、地點，則本院無法以
    之與被告己○○所涉之本案犯行比較，勾稽兩者是否具有時
    間、地點、手法上之接續性或集合性，得認具有實質上一罪
    之關係。末查，移送併辦意旨所述被告己○○尚擔任車手領
    取款項乙節，並無任何領款監視畫面或被害人指述以供佐證
    ，自亦無從認定被告己○○有此犯行。故本院無從就此併案
    部分併予審理，應退由檢察官另為妥適之處理，附此敘明。
據上論斷，應依刑事訴訟法第二百九十九條第一項前段，刑法第
二十八條、第三十條、第三百三十九條第一項、第五十五條、第
四十一條第一項前段，刑法施行法第一條之一，判決如主文。
本案經檢察官蔡彥守到庭執行職務。
中    華    民    國    98    年    1    月     8     日
                    刑事第十八庭   審判長法官   胡宗淦
                                         法官   彭慶文
                                         法官   游士珺
上正本證明與原本無異。
如不服本判決應於收受送達後10日內向本院提出上訴書狀，並應
敘述具體理由；其未敘述上訴理由者，應於上訴期間屆滿後20日
內向本院補提理由書（均須按他造當事人之人數附繕本）「切勿
逕送上級法院」。告訴人或被害人如對於本判決不服者，應具備
理由請求檢察官上訴，其上訴期間之計算係以檢察官收受判決正
本之日期為準。
                                        書記官  林素霜
中    華    民    國    98    年    1     月    9     日
附錄論罪科刑法條
中華民國刑法第339條
意圖為自己或第三人不法之所有，以詐術使人將本人或第三人之
物交付者，處 5 年以下有期徒刑、拘役或科或併科 1 千元以下
罰金。
以前項方法得財產上不法之利益或使第三人得之者，亦同。
前二項之未遂犯罰之
附表：
┌─┬────┬───┬──────────┬──────┬───────┐
│編│ 時間   │被害人│ 犯罪方式           │被害人匯入之│   備  註     │
│號│        │      │                    │金額及帳戶  │              │
├─┼────┼───┼──────────┼──────┼───────┤
│一│九十六年│乙○○│詐欺集團成員以電話聯│將一百一十萬│甲○96偵18480 │
│  │六月十三│      │絡乙○○，佯稱其帳戶│元匯入壬○○│號、97偵緝755 │
│  │日      │      │遭冒用，需匯款至指定│於彰化商業銀│號。          │
│  │        │      │帳戶以免被凍結，使呂│行木柵分行開│              │
│  │        │      │雅芳陷於錯誤而依指示│立之00000000│              │
│  │        │      │匯款一百一十萬元至鄭│5216號帳戶內│              │
│  │        │      │德龍之銀行帳戶內    │            │              │
├─┼────┼───┼──────────┼──────┼───────┤
│二│九十六年│胡蔣同│詐欺集團成員以電話撥│將一百萬元匯│併案部分：宜蘭│
│  │六月二十│玉    │打給丁○○○，佯稱：│入壬○○於第│地檢97偵3755號│
│  │二日    │      │其個人資料外洩遭冒用│一銀行世貿分│。            │
│  │        │      │，需匯款至國家安全監│行開立之1665│              │
│  │        │      │管帳戶，使丁○○○陷│0000000號帳 │              │
│  │        │      │於錯誤，而轉帳至鄭德│戶內。      │              │
│  │        │      │龍等人之銀行帳戶內。│            │              │
│  │        │      │                    │            │              │
├─┼────┼───┼──────────┼──────┼───────┤
│三│九十六年│庚○○│詐欺集團成員以電話撥│將十五萬一千│併案部分：雄檢│
│  │六月八日│      │打給庚○○佯稱：其身│九百元匯入蕭│97 偵緝795、79│
│  │        │      │分證遭冒用，需匯款至│子勳於上海商│6、797、798號 │
│  │        │      │安全帳戶，使庚○○陷│業銀行中山分│。            │
│  │        │      │於錯誤，而轉帳至蕭子│行開立之2320│              │
│  │        │      │勳之銀行帳戶內。    │0000000000號│              │
│  │        │      │                    │帳戶內      │              │
└─┴────┴───┴──────────┴──────┴───────┘


司法院資訊處製作；財團法人民間司法改革基金會備份。
